最高法院民事判決　　　　　　　　　　　　　　　八十六年度台上字第二六四九號
　　上　訴　人　丁 ○ ○
　　　　　　　　丙 ○ ○
　　被 上訴 人　甲 ○ ○
　　　　　　　　乙 ○ ○
　　　　　　　　羅 金 水
　　　　　　　　謝 文 雄
　　　　　　　　廖 明 常
　　　　　　　　張 仲 毅
　　　　　　　　張 素 娟
　　　　　　　　張 峰 瑞
　　　　　　　　張田桶嬌
　　共　　　同
　　訴訟代理人　林文彬律師
右當事人間請求返還無權占有土地事件，上訴人對於中華民國八十五年一月三日臺灣
高等法院臺中分院第二審更審判決（八十四年度上更(一)字第一八號），提起上訴，本
院判決如左：
    主  文
原判決廢棄，發回臺灣高等法院臺中分院。
    理  由
本件上訴人主張：坐落南投縣水里鄉○○○段一七四─一號土地為上訴人丁○○所有
，同段一七四─四號土地為上訴人丙○○所有，遭被上訴人無權占有，種植作物，詳
如起訴狀附圖所示，計被上訴人甲○○占有Ａ、Ｅ部分，被上訴人乙○○占有Ｂ、Ｆ
部分，被上訴人謝文雄占有Ｃ、Ｇ部分，被上訴人羅金水占有Ｄ部分，被上訴人廖明
常占有Ｈ部分，被上訴人張田桶嬌、張仲毅、張峰瑞、張素娟共同占有Ｉ部分等情，
依民法第七百六十七條規定，求為命被上訴人分別剷除其占用土地之地上物，回復原
狀，將土地交還與伊之判決（第一審判命被上訴人謝文雄、乙○○分別將第一審判決
附圖所示Ｅ、Ｆ部分土地上之地上物剷除，回復原狀，將土地返還與上訴人丁○○部
分，各該被上訴人並未上訴）。
被上訴人則以：系爭土地之位置、範圍及界址應以南投縣水里地籍圖重測區土地界址
糾紛協調會（以下簡稱協調會）調處仲裁結果為準，伊占用之土地係向南投縣政府承
租之公有河川地，並未占用系爭土地等語，資為抗辯。
原審將第一審所為判決，關於駁回上訴人之訴部分判予維持，駁回其上訴，係以：上
訴人就其主張之事實，固據提出土地登記簿謄本及民國四十九年更正之地籍圖（以下
稱更正地籍圖）為證。惟系爭土地地籍圖於四十九年間辦理更正，其複丈原圖雖記載
係因原測量誤謬而辦理更正，但有關資料不復存在，其記載是否無誤，程序是否合法
，已無從查考。而上訴人嗣於七十六年二月間申請界址鑑定，南投縣水里地政事務所
（以下稱水里地政事務所）實地測量，發現其耕作範圍與地籍圖有所出入，乃未埋設
界標，至同年五月，始依更正地籍圖釘立界標。惟該更正地藉圖嗣經訴外人陳木草提
起訴願、再訴願，業由臺灣省政府撤銷，經臺灣省政府地政處測量總隊施以全面檢測
後，證實更正地籍圖確有不符，臺灣省政府即核准該地區辦理地籍圖重測。按已辦地
籍測量之地區，因地籍原圖破損、滅失、比例尺變更或其他重大原因，得重新實施地
籍測量，土地法第四十六條之一定有明文；此等已辦地籍測量地區，如地籍圖與實地
發生誤謬問題，亦得列為地籍圖重測區，則有內政部函及土地法第四十六條之一至第
四十六條之三執行要點在卷可稽。上訴人之父以上訴人之母名義，於八、七水災過後
之五十年間購買系爭土地，其時前手占用位置與上訴人目前耕作位置相同，與訴外人
陳木草所有同段一七四及一七四─二號土地並不相鄰，二者之間相隔部分為被上訴人
占用耕作之事實，為兩造所不爭，上訴人依據更正地籍圖主張系爭土地與同段一七四
及一七四─二號土地相鄰云云，即有未合；原審囑託臺灣省政府地政處測量局（以下
稱測量局）依更正地籍圖測量結果，上訴人丁○○耕作面積為九○三平方公尺，丙○
○耕作面積為二五七平方公尺，與其登記面積三四八五平方公尺及五三○七平方公尺
者相差甚鉅，亦足佐證更正地籍圖確與系爭土地實際位置不符。是則八十年間因更正
地籍圖與實地發生誤謬，而准為地籍圖重測，即非無據。於辦理地籍圖重測時，因界
址爭議，曾召開協調會為調處。依其仲裁結果辦理重測，結果如原判決所附鑑定書（
以下稱鑑定書）丙案所示，系爭土地既與更正前地籍圖所示相同，又與上訴人耕作範
圍吻合，自應以重測後之地籍圖為據。土地法第四十六條之二第二項規定，因設立界
標或到場指界發生界址爭議時，準用第五十九條第二項規定處理之，係指土地所有人
而言。被上訴人非各該土地所有人，並無前開法條之適用，上訴人提起本件訴訟，自
無由否定協調會仲裁之結果。原審經依前開仲裁結果所辦理之重測地籍圖，囑託測量
局測量結果，僅被上訴人謝文雄、乙○○分別占用上訴人丁○○所有系爭一七四－一
號土地如鑑定圖丙案所示Ｉ部分面積三平方公尺及Ｋ部分面積三○平方公尺（第一審
法院囑託水里地政事務所測量結果，因界址點、現點等位置套合地籍圖經界情不
同，而與測量局測量結果有所差異，應以測量局之測量結果為正確），系爭土地其餘
部分並未為被上訴人所占用。上訴人仍主張依更正地籍圖為其土地位置之準據，以被
上訴人無權占用為由，訴請被上訴人剷除地上物，回復原狀，交還土地，自屬無據等
詞，為其判斷之基礎。
惟查：民法第七百五十八條規定：「不動產物權，依法律行為而取得者，非經登記，
不生效力。」土地法第四十三條亦規定：「依本法所為之登記，有絕對效力。」是以
權利人依據不動產物權，向第三人主張權利，自應以其登記內容為據。而辦理土地登
記前，應先辦理地籍測量，土地法第三十八條第一項前段定有明文，是則土地登記除
土地登記簿各項記載外，地籍圖所示亦為其內容之一部。各該內容是否確實無誤，惟
其直接關係人得出而爭執，第三人尚無爭執之權利。系爭土地係上訴人之父以上訴人
之母名義買受，為原審確定之事實，嗣經上訴人分割繼承取得所有，亦有土地登記簿
謄本之記載可按。上訴人既本諸所有權之作用，訴請被上訴人返還系爭土地，其土地
之位置、範圍若何，自應以登記內容為據。而系爭土地更正地籍圖與實地不符，經臺
灣省政府核准為地籍圖重測，各土地所有人於指界時發生爭議，嗣經協調會調處不成
，逕為仲裁，作為調處結果，亦為原審確定之事實。依土地法第四十六條之二第二項
規定，地籍測量時，土地所有權人因設立界標或到場指界發生界址爭議時，應準用第
五十九條第二項規定處理之；同法第五十九條第二項則規定，發生爭議時，應由該管
市縣地政機關予以調處，不服調處者，應於接到調處通知後十五日內，向司法機關訴
請處理，逾期不起訴者，依原調處結果辦理之，臺灣省各縣（市）地籍圖測量地區界
址糾紛協調會設置要點第十四條第四款亦規定：「調處結果，應以書面通知當事人，
通知書應載明如有不服應於接到通知後十五日內，以相對之當事人為被告，向司法機
關提起確認經界之訴，並將訴狀繕本送地政機關。逾期不起訴者或雖於限期內起訴而
又經撤回者，界址依調處結果為準」，則系爭土地協調會所為仲裁是否足為系爭土地
界址認定之準據，即應以該調處結果已否確定以為斷。原審並未就系爭土地協調會所
為仲裁是否確定為調查審認，即據以為認定系爭土地界址之憑據，而為不利上訴人之
認斷，自有可議。上訴論旨，指摘原判決不當，求予廢棄，非無理由。
據上論結，本件上訴為有理由。依民事訴訟法第四百七十七條第一項、第四百七十八
條第一項，判決如主文。
中　　　華　　　民　　　國　　八十六　　年　　　八　　　月　　二十二　　日
                              最高法院民事第六庭
                                  審判長法官  吳  啟  賓
                                        法官  洪  根  樹
                                        法官  謝  正  勝
                                        法官  劉  福  來
                                        法官  黃  熙  嫣
      右正本證明與原本無異
                                              書  記  官
中      華      民      國    八十六    年      九      月      四      日
